【裁判字號】    95,台上,5400
【裁判日期】    950929
【裁判案由】    貪污
【裁判全文】
最高法院刑事判決            九十五年度台上字第五四００號
上  訴  人  台灣高等法院檢察署檢察官
被      告  甲○○
            乙○○
上 列一 人
選任辯護人  洪貴參律師
            陳世偉律師
上列上訴人因被告等貪污案件，不服台灣高等法院中華民國九十
四年七月七日第二審判決（九十四年度上訴字第九七六號，起訴
案號：台灣台北地方法院檢察署八十九年度偵字第三二四、九一
八八號），提起上訴，本院判決如下：
    主  文
原判決撤銷，發回台灣高等法院。
    理  由
本件原判決以公訴意旨略稱：被告甲○○、乙○○係台北市政府
社會局所屬台北市殯葬管理處第二殯儀館（位於台北市○○路○
段三三０號，下稱第二殯儀館）火葬場之技工，負責從事排爐、
撿骨、操作焚化爐等火葬作業，均為依據法令從事公務之人員。
兩人皆明知第二殯儀館辦理喪葬之各項服務均訂有收費標準，竟
於民國八十八年間，在火葬場辦理遺體火化、撿骨、裝罐時，共
同基於不法所有之概括犯意，對於職務上之行為，以「紅包」名
義，向葬儀業者或家屬收受賄賂，即處理每具遺體收受賄款新台
幣（下同）一千二百元至二千元不等，所得均供朋分。八十八年
十二月十八日上午十時四十分許，甲○○在火葬場辦公室辦理排
爐登記，發放劉蔡含笑遺體之火葬許可證予永吉殯儀有限公司職
員邱啟林時，對職務上之行為，收受邱啟林所交付之賄款二千一
百元，為調查員發現當場逮捕，並在其辦公室個人鐵櫃內查獲賄
款四萬四千五百元及紅包袋六只；乙○○見甲○○被逮捕，為掩
飾脫罪，迅即遁入火葬場之員工倉庫內，並反鎖房門，將其內放
已收賄款九萬一千元之腰包藏於置物櫃內，經調查員敲門多時，
方才開門，嗣經調查員逕行搜索查獲該只腰包，扣得現金九萬一
千元及紅包袋一疊，因認被告二人均涉犯貪污治罪條例第五條第
一項第三款對於職務上之行為收受賄賂罪嫌云云。惟經審理結果
，認其二人犯罪均不能證明，因而撤銷第一審關於論處甲○○對
於職務上之行為收受賄賂罪刑部分之判決，改判諭知甲○○無罪
；另維持第一審諭知乙○○無罪之判決，駁回檢察官在第二審之
上訴。固非無見。
惟查：（一）、貪污治罪條例第五條第一項第三款對於職務上之
行為收受賄賂罪，只須他人交付財物係基於行賄之意思，且該不
法報酬與公務員之職務行為具有一定之對價關係，而故予收受，
罪即成立，至其受賄係出於收受人之自動或被動，並非所問。被
告甲○○於調查時供稱：「我『確實有收下』邱啟林給我的二千
一百元，但不是我主動向他要的，他硬要給我，我也『不方便拒
絕』」、「該筆款項係一張仟元券、二張伍佰元券及一張佰元券
，由邱啟林『以放在抽屜方式給我的』」；於偵查中陳稱：「（
調查筆錄）實在，我去時是他自己把紅包放抽屜的」各等語（見
三二四號偵查卷第四、十八頁）。如果無訛，被告甲○○已坦承
收受邱啟林交付之二千一百元，僅以收受該款並非其主動要求置
辯而已。原判決既認甲○○上開供述與證人邱啟林之指訴相符，
採為判決之依據，卻謂：該二千一百元係邱啟林硬放入值班室之
抽屜內，被告甲○○並無收受之意云云，有理由矛盾之違誤。（
二）、卷查被告甲○○於偵查中另稱：「（一個月可收多少紅包
？）一個人可分五至六萬元，都是家屬硬塞給我們的，是中國人
的習慣」、「撿骨時家屬會硬放（紅包）在我們口袋裡」、「（
一個紅包）數百到二千元之間，不一定」（同上卷第十八、十九
頁）；證人邱啟林於調查及偵查中分別證述：「我依多年來的規
矩先是將二千一百元直接交予甲○○，但王員未伸手接錢，我看
見抽屜仍然是打開的，即將二千一百元放入抽屜內，親見甲○○
將抽屜關閉表示收下後，我才離開」、「這是從我尚未進入這行
業就有的陋習，我進入這行業後，也延續這習俗。通常火化進爐
就包一千五百元，撿骨是六百元的紅包，這些紅包一般交給他們
值班人員」（同上卷第八、二十七頁）；另一證人陳昭雄於案發
當日主動向台北市調查處自首，坦承包括其本人在內之十名火葬
場工作人員集體向喪家索取紅包，略稱：「原則上每具一千五百
元，偶而會有二千元不等」、「遺體是誰火化的，紅包就直接給
火化的員工」、「我今日燒兩具，拿到紅包錢三千元」、「大都
是現金直接交付，偶而葬儀社會將錢裝入紅包袋內交付」、「每
個人都收，沒有人拒絕」各等語（同上卷第十一至十三頁），原
判決亦謂：依卷內之證據資料，以及從事殯葬業與家屬之陳述，
得認殯儀館承辦業務人員有收取紅包之陋習云云。是火葬場工作
人員既有收取紅包之陋習，邱啟林循此陋習將二千一百元放入被
告甲○○之抽屜，被告甲○○未予拒絕，如何能謂其無收受之意
，而不成立對於職務上之行為收受賄賂罪？原判決未詳為斟酌論
列，亦於法有違。（三）、原判決採信被告乙○○之辯解，認從
其腰包內起出之現金九萬一千元係會款（見原判決第十三頁第八
、九行）。惟被告乙○○於八十八年十二月十八日調查時供稱：
「其中有八萬元係我太太黃秀碧於前天或大前天親交付給我，作
為我支付本月會錢共八萬元（共四個活會，會首分別為楊子杰、
葉麗卿、查正義〈以上均為每月二萬元內標會〉及唐白涵〈為每
月一萬元外標會〉）」云云（見調查卷第十二、十三頁），與其
妻黃秀碧於同日調查時所稱：「昨日晚上，我有交待乙○○今天
要付六萬元的死會給會首蘇家輝，而乙○○亦有一個二萬元的活
會於十二月二十日要開標，故我交給乙○○八萬元，要他今天先
給蘇家輝六萬元」等語（見一審卷(一)第一二六頁），並不相符，
能否採為該被告有利之認定，尚非無疑，原判決未詳查慎斷，遽
為前述認定，難謂適法。（四）、公訴人指被告等二人涉犯收受
賄賂罪，已於起訴書上記載證據清單及待證事實，並於證據清單
上列舉多位證人之證言，為其論據。原判決對公訴人所舉洪玉慧
、李明輝、黎煥志、林德泉、陳川原、吳斌、張哲雄、蔡松樹等
多位證人於調查時之陳述，能否採為被告等犯罪之證明，未予審
酌論斷，自嫌證據上理由不備。（五）、公訴人指被告等二人處
理每具遺體收受賄款一千二百元至二千元不等，所得均供朋分；
而證人陳昭雄自承火葬場工作人員集體向喪家索取紅包，已如前
述；原判決亦謂依證人謝清涼、汪自立、周子安所證，得認第二
殯儀館承辦業務人員有收取紅包之陋習（見原判決第十二頁）；
另案發當天，調查員除當場查獲現款二千一百元、四萬四千五百
元及九萬一千元外，又同時扣得紅包袋六只及紅包袋一疊，則被
告等二人是否有公訴意旨所指犯行，事實即有待詳查釐清，此為
對於公平正義之維護有重大關係事項，究竟當天被告等二人處理
過幾具遺體？除邱啟林所交付之二千一百元外，其餘喪家或葬儀
業者有無依陋習交付賄款？以上諸端，俱與判斷上開現金是否係
被告等二人所收受之賄款攸關，原審未予調查究明，詳為論列，
遽認不能證明被告等二人犯罪，尚嫌速斷，有查證未盡及理由不
備之違誤。以上或為檢察官上訴意旨所指摘，或為本院得依職權
調查之事項，應認原判決有撤銷發回之原因。
據上論結，應依刑事訴訟法第三百九十七條、第四百零一條，判
決如主文。
中    華    民    國  九十五  年    九    月  二十九  日
                      最高法院刑事第六庭
                          審判長法官  林  增  福
                                法官  邵  燕  玲
                                法官  張  清  埤
                                法官  陳  世  雄
                                法官  陳  朱  貴
      本件正本證明與原本無異
                                      書  記  官
中    華    民    國  九十五  年    十    月    四    日
                                                      Ｑ


司法院資訊處製作；財團法人民間司法改革基金會備份。
